臺灣高雄地方法院刑事判決　　　　　　　94年度易字第1457號
公　訴　人　臺灣高雄地方法院檢察署檢察官
被　　　告　乙○○
上列被告因傷害等案件，經檢察官提起公訴（93年度偵字第
23434 號），本院判決如下：
    主  文
乙○○以強暴妨害人行使權利，處有期徒刑肆月，如易科罰金，
以銀元佰元即新臺幣玖佰元折算壹日。
    事  實
一、乙○○前為丙○○所開設網咖店之員工，因對丙○○積欠薪
    資不滿，乙○○遂夥同真實姓名年籍均不詳之20餘名成年男
    子，於民國93年9 月13日凌晨2 時30分，在高雄市○○區○○路與明華路口之「大帑店KTV 」前，欲向丙○○催討債務
    ，惟丙○○依約到達後，見對方人多勢眾深感不妥，旋即招
    呼計程車欲搭乘離去之際，乙○○與「章仔」等20餘名成年
    男子共同基於傷害人身體之犯意聯絡，聯手毆打丙○○（傷
    害部分已撤回告訴），並基於妨害他人行使權利之犯意，見
    丙○○欲撥打手機求援，即徒手強行奪走丙○○所有之手機
    ，妨害丙○○使用該手機之權利。
二、案經高雄市政府警察局鼓山分局報請臺灣高雄地方法院檢察
    署檢察官偵查起訴。
    理  由
壹、程序方面
一、證人丙○○於警詢中之陳述無證據能力：
  (一)按被告以外之人，於審判外之言詞或書面陳述，除法律有規
    定者外，不得作為證據；又被告以外之人（包括證人、鑑定
    人、告訴人、被害人及共同被告等）於檢察事務官、司法警
    察官或司法警察調查中所為之陳述，與審判中不符時，其先
    前之陳述具有較可信之特別情況，且為證明犯罪事實存否所
    必要者，得為證據，刑事訴訟法第159 條第1 項、第159 條
    之2 分別定有明文。是被告以外之人於司法警察（官）調查
    中所為之陳述，依刑事訴訟法第159 條第1項 規定，係屬傳
    聞證據，原則上無證據能力，惟如該陳述與審判中不符時，
    其先前之陳述具有較可信之特別情況，且為證明犯罪事實存
    否所必要者，依同法第159 條之2 規定（即刑事訴訟法第15
    9 條第1 項所指之「除法律有規定者外」），始例外認為有
    證據能力；如該陳述與審判中相符時，因該陳述並不符合刑
    事訴訟法第159 條之2 有關傳聞例外之規定，故不得作為認
    定本案犯罪事實有無之證據，此時，當以其於審判中之陳述
    作為證據。另所謂「前後陳述不符」之要件，應就前後階段
    之陳述進行整體判斷，以決定其間是否具有實質性差異，惟
    無須針對全部陳述作比較，陳述之一部分有不符，亦屬之，
    合先敘明。
  (二)關於證人丙○○於警詢中之陳述部分，因屬審判外之陳述，
    為傳聞證據，惟其陳述整體而言，核與渠等於本院審判中之
    陳述相符，是渠等於警詢中之陳述並不符合刑事訴訟法第
    159 條之2 有關傳聞例外之規定，不得作為認定本案犯罪事
    實有無之證據，並無證據能力，此時，當以證人丙○○於審
    判中之證述作為證據。
二、證人丙○○於偵查中之證述無證據能力：
  (一)按被告以外之人於審判外之言詞或書面陳述，除法律有規定
    者外，不得作為證據。又被告以外之人於偵查中向檢察官所
    為之陳述，除顯有不可信之情況者外，得為證據。刑事訴訟
    法第159 條第1 項、第159 條之1 第2 項分別定有明文。次
    按除法律另有規定者外，不問何人，於他人之案件，有為證
    人之義務，而證人除未滿16歲或因精神障礙，不解具結意義
    及效果者外，應命具結；又證人或鑑定人依法應具結而未具
    結者，其證言或鑑定意見，不得作為證據，刑事訴訟法第
    176 條之1 、第186 條第1 項、第158 條之3 分別定有明文
    。又法院於審判期日的調查證據程序，關於犯罪事實之調查
    與證明，只能以刑事訴訟法准許之法定證據方法（如被告之
    供述、人證、鑑定、文書、勘驗）為之。
  (二)本件證人丙○○於偵查中之證述，核屬居於證人之地位而陳
    述其親身經歷之事實，其無前述依法不得令具結之情事，卻
    未踐行合法具結之程序，自無證據能力
三、證人丁○○於警詢中之陳述有證據能力：
  (一)按被告以外之人（包括證人、鑑定人、告訴人、被害人及共
    同被告等）於檢察事務官、司法警察官或司法警察調查中所
    為之陳述，與審判中不符時，其先前之陳述具有較可信之特
    別情況，且為證明犯罪事實存否所必要者，得為證據，刑事
    訴訟法第159 條之2 定有明文。是被告以外之人於司法警察
    （官）調查中所為之陳述，依刑事訴訟法第159 條第1 項規
    定，係屬傳聞證據，原則上無證據能力，惟如該陳述與審判
    中不符時，其先前之陳述具有較可信之特別情況，且為證明
    犯罪事實存否所必要者，依同法第159 條之2 規定（即刑事
    訴訟法第15 9條第1 項所指之「除法律有規定者外」），始
    例外認為有證據能力。
  (二)證人丁○○於警詢及本院審理中就其是否親眼見到被告動手
    強行搶走告訴人丙○○之手機，所陳前後不一，本院審酌證
    人丁○○於本院審理時，詢及關鍵問題時多以「不知道」、
    「忘記了」、「不確定」答覆，然其於警詢中之陳述條理清
    晰，在本院作證時亦未主張其警詢中之陳述係出於強暴、脅
    迫或其他不法方式取證，足見證人丁○○於警詢陳述時，因
    距事發時間較相近，記憶較為清晰，況其於警詢時之陳述較
    無人情壓力，客觀上應具有較可信之特別情況，且亦為證明
    犯罪事實存否所必要，依上揭規定，其於警詢中之證言自有
    證據能力。
貳、實體方面
一、訊據被告乙○○矢口否認有何傷害、強制犯行，辯稱：93年
    9 月13日凌晨1 點多，丙○○打電話約我在「大帑殿KTV 」
    外面談事情，我抵達時就發現現場有20幾個年輕人，後來看
    見丙○○在計程車內搖下車窗叫我們過去，我就過去與丙○○談事情，當時現場那20幾個年輕人看見丙○○就過來開車
    門將丙○○拉下毆打，我只知道丙○○被打之前正利用行動
    電話講電話，我沒有拿告訴人之手機云云。
二、經查：
  (一)上開事實，業據證人丙○○於本院審理時結證稱：我從大帑
    殿KTV 離開回家後，被告打電話叫我出來，我到大帑殿KTV
    門口看到20幾個人在叫囂，看情況不對，要坐計程車離去，
    我在計程車內已經在打電話給朋友請他們幫我解圍，被告叫
    我下車，跟我說一切都沒事，我一下車，被告就搶走我的手
    機等語（見本院卷第35頁至第42頁），及證人丁○○於警詢
    中證稱：我與丙○○約於93年9 月13日2 時10分許先自大帑
    殿KTV 離開，後乙○○又打電話叫丙○○再過去大帑殿KTV
    門口談事情，而丙○○打電話叫我過去陪他，當我坐計程車
    到達時，就看到丙○○在場，但不知發生何事，只見丙○○
    匆忙攔1 部計程車要離開，後來就看到乙○○夥同1 、20名
    年輕人將計程車攔下，將丙○○從車內拉出車門圍毆，我有
    親眼看到乙○○動手強行搶走丙○○所有手機等語（警卷第
    12 頁 、第13頁）明確，且互核一致，並無齟齬之處。
  (二)且被告於警詢中供稱告訴人尚欠其薪資9 萬多元，當日在大
    帑殿KTV 唱歌時，曾與告訴人談論積欠薪資之問題，丙○○
    再回到大帑殿KTV 門口時，又與丙○○談論債務問題等語在
    卷（警卷第1 頁反面、第3 頁反面），依被告上開供述觀之
    ，被告當日確因薪資債務問題，多次要求告訴人償還屬實，
    再徵之告訴人返回大帑殿KTV 門口後，遭20餘名成年男子圍
    毆一情，業據被告、告訴人及證人丁○○證述明確，而告訴
    人返回大帑殿門口時，被告已經在大帑殿門口等待告訴人，
    其旁另有20餘名成年男子一事，亦經被告與告訴人陳述相符
    ，如依被告所述，渠與該20餘名成年男子互不認識，則告訴
    人與被告至大帑殿KTV 時均無何挑釁惹惱該20餘名成年男子
    之行為，果該等20餘名成年男子僅為單純鬧事，何以僅圍毆
    告訴人而獨放過被告？是被告要求告訴人返還積欠之薪資不
    成，而夥同該20餘名成年男子至大帑殿KTV 門口毆打告訴人
    一節，應屬實情。被告與告訴人既有債務糾紛，又夥同他人
    毆打告訴人，則其為防止告訴人撥打手機求援而奪走告訴人
    之手機之犯行，應可認定。準此，被告上開所辯，顯屬事後
    避重就輕之詞，不足採信。
  (三)按強制罪所施用之強暴、脅迫，只以所用之強脅手段足以妨
    害他人行使權利，或足使他人行無義務之事為已足，並非以
    被害人之自由完全受其壓制為必要（最高法院28年上字第
    3650號判例參照）。查被告將告訴人正撥打之手機取走，亦
    構成本罪，因本條所為之強暴，不必對告訴人直接實施，對
    告訴人所有物為強暴行為亦屬之，是本件被告對告訴人以強
    暴方式妨害其撥打電話之權利甚明
  (四)綜上所述，本件事證明確，被告犯行堪以認定，應予依法論
    科。
三、核被告乙○○所為，係犯刑法第304 條第1 項之強制罪（被
    告行為後，刑法於94年2 月2 日經總統令修正公布，於95年
    7 月1 日施行，新刑法第2 條第1 項之規定，係規範行為後
    法律變更所生新舊法律比較適用之準據法，於新刑法施行後
    ，應適用新刑法第2 條第1 項之規定，為「從舊從輕」之比
    較。被告行為時刑法第304 條雖未修正，惟罰金刑部分，依
    修正前刑法第33條第5 款規定「主刑之種類如下：五、罰金
    ：1 元以上」，該罪之罰金刑為最低得科新臺幣30元，最高
    得科新臺幣9,000 元。而依修正後刑法第33條第5 款修正為
    「主刑之種類如下：五、罰金：新臺幣1,000 元以上，以百
    元計算之」之規定，刑法第304 條第1 項之罰金刑最低得科
    新臺幣1,000 元以上，最高得科新臺幣9,000 元，比較新舊
    法，應以被告行為時之刑法第33條之規定計算併科罰金之最
    低額較有利於被告）。爰審酌被告素行良好、為圖解決薪資
    糾紛，竟以強暴手段，妨害他人行使撥打行動電話之權利，
    所為殊不可取，且事後猶飾圖否認，毫無悔意之犯後態度等
    一切情狀，量處如主文所示之刑，並諭知易科罰金之折算標
    準，以示懲儆（按被告行為後，刑法已於94年2 月2 日修正
    公布，於95年7 月1 日施行，新修正刑法第41條易科罰金之
    折算標準修正為以新台幣1,000 元、2,000 元、3,000 元折
    算1 日，較修正前舊法之銀元300 元即新台幣900 元折算1
    日為重，修正後之法律易科罰金較重，依刑法第2 條第1 項
    前段從舊從輕之規定，亦應適用有利於被告之修正前之刑法
    第41條易科罰金之折算標準處罰）。
四、不另為無罪諭知部分：
  (一)公訴意旨另以：被告乙○○與告訴人丙○○素有債務糾紛，
    被告遂夥同真實姓名年籍均不詳綽號「章仔」等20餘名成年
    男子，於民國93年9 月13日凌晨2 時30分，在高雄鼓山區○○路與明華路口之「大帑殿KTV 」前，欲向告訴人催討債務
    ，惟告訴人依約到達後，見對方人多勢眾深感不妥，旋即招
    呼計程車欲搭乘離去之際，共同基於傷害人身體之犯意聯絡
    ，聯手毆打丙○○，致其受有右眼底骨折併右眼水晶體血腫
    及頭部外傷併腦震盪等傷害（傷害部分已撤回告訴）；被告
    並於告訴人遭毆打之際，拿走其所有配掛於脖子上之項鍊以
    抵償債務，妨害其使用該項鍊之權利，因認被告涉犯刑法第
    304 條第1 項之強制罪嫌等語。
  (二)按犯罪事實應依證據認定之，無證據不得認定犯罪事實；又
    不能證明被告犯罪者，應諭知無罪之判決，刑事訴訟法第15
    4 條第2 項、第301 條第1 項分別定有明文。又犯罪事實之
    認定，應憑真實之證據，倘證據是否真實尚欠明確，自難以
    擬制推測之方式，為其判斷之基礎；而認定犯罪事實之證據
    係指足以認定被告確有犯罪行為之積極證據而言，該項證據
    自須適合於被告犯罪事實之認定，始得採為斷罪之資料，最
    高法院53年臺上字第656 號、29年上字第3105號著有判例。
    且刑事訴訟上證明之資料，無論為直接或間接證據，均須達
    於通常一般之人均不致有所懷疑，而得確信其為真實之程度
    ，始得據為有罪之認定，若其關於被告是否犯罪之證明未能
    達此程度，而有合理懷疑之存在，致使無從形成有罪之確信
    ，根據「罪證有疑，利於被告」之證據法則，即不得遽為不
    利被告之認定，亦有最高法院76年臺上字第4986號判例可稽
    。
  (三)公訴意旨認被告涉有上開強制犯嫌，無非係以證人丙○○於
    警詢及偵查之指訴為其主要論據。訊據被告乙○○堅決否認
    有何取走告訴人所配戴項鍊之犯行，辯稱：當時我在與告訴
    人講話時，那群20餘名年輕男子就過去圍毆告訴人，我沒有
    拿告訴人的項鍊等語。
  (四)經查：證人丙○○固於本院審理時證稱：我本來坐在計程車
    裡面，被告叫我下車，跟我說一切都沒事，我一下車，被告
    就搶走我的項鍊等語（本院卷第38頁），嗣又改稱：在拉扯
    時有看到被告的手往回抽，但沒有注意到被告的手上是否有
    拿著項鍊等語（本院卷第41頁），是證人丙○○對於其項鍊
    是否遭被告所取走一情，其證述前後已有不符，證人丙○○
    是否確有見到被告將證人丙○○頸上項鍊取走，非無可疑；
    且證人丁○○於警詢中證稱：當時現場很混亂，大家因扭打
    成一團，並沒有看到行搶項鍊一幕等語明確（警卷第13頁反
    面），再參以當時告訴人確有遭到20餘名成年男子圍毆一節
    ，業經本院認定如前，則告訴人遭人圍毆、拉扯之間，頸上
    項鍊為該等年青人扯落，非無可能，是此部分尚無從認定係
    遭被告取走。此外，復查無其他積極證據足認被告有檢察官
    所指之強制犯行，本應為無罪之判決，惟公訴意旨認被告此
    部分犯行，與上開論罪科刑部分，有接續犯之裁判上一罪關
    係，爰不另為無罪之諭知，併此敘明。
、不另為不受理部分：
一、公訴意旨另以：被告乙○○與告訴人丙○○素有債務糾紛，
    被告遂夥同真實姓名年籍均不詳綽號「章仔」等20餘名成年
    男子，於民國93年9 月13日凌晨2 時30分，在高雄鼓山區○○路與明華路口之「大帑殿KTV 」前，欲向告訴人催討債務
    ，惟告訴人依約到達後，見對方人多勢眾深感不妥，旋即招
    呼計程車欲搭乘離去之際，被告與「章仔」等20餘名成年男
    子共同基於傷害人身體之犯意聯絡，聯手毆打告訴人，致其
    受有右眼底骨折併右眼水晶體血腫及頭部外傷併腦震盪等傷
    害，因認被告涉犯刑法第277 條第1 項之普通傷害罪嫌等語
    。
二、查告訴人於95年1 月12日起，右眼之最佳矯正視力僅存為僅
    光感，此有高雄醫學大學附設中和紀念醫院95年5 月23日高
    醫附秘字第0950001562號函存卷可參，然告訴人前於88年2
    月24日在上開醫院就診時，其右眼已是視網膜剝離術後併鞏
    膜扣壓海綿脫出，最佳矯正視力為0.02，嗣告訴人於93年9
    月13日右眼受傷送醫治療後，最佳矯正視力為眼前手動50公
    分等情，有上開函文在卷可查（本院卷第48頁）。告訴人之
    右眼本因病症僅有視力0.02，其後雖因本案導致右眼受傷，
    於93年9 月13日至同年月21日住院治療後呈右眼視力為眼前
    手動50公分，因治療後與本案受傷前0.02之視力相差無幾，
    因認告訴人尚未因本案致右眼受傷而嚴重減損右眼之機能。
    雖被告於95年1 月12日及同年3 月9 日至上開醫院視力檢查
    均為右眼最佳矯正視力為僅光感，惟被告因本案受傷於93年
    間治療完畢後至95年1 月12日作視力檢查之此段期間內，並
    未返回上開醫院持續治療，因而無資料判斷該次受傷是否即
    為毀敗或嚴重減損告訴人右眼視力僅存光感之原因。是尚不
    能證明告訴人因本案被告之傷害行為致毀敗或嚴重減損右眼
    之視能，爰不予變更起訴法條為重傷罪，先此敘明。
三、按告訴乃論之罪，告訴人於第一審辯論終結前，得撤回其告
    訴；又告訴經撤回者，法院應諭知不受理之判決，刑事訴訟
    法第238 條第1 項及第303 條第3 款分別定有明文。
四、本件被告乙○○因傷害案件，經檢察官提起公訴，認被告係
    犯刑法第277 條第1 項之普通傷害罪，依同法第287 條前段
    之規定，須告訴乃論。茲據告訴人於96年1 月9 日以言詞撤
    回告訴，有本院同日審理筆錄1 份在卷可憑，揆諸前開說明
    ，本應為不受理之諭知，然因公訴人認被告此部分犯行，與
    前開論罪科刑之部分有牽連犯之裁判上一罪關係，爰不另為
    不受理之諭知，附此敘明。
據上論斷，應依刑事訴訟法第299 條第1 項前段，刑法第2 條第
1 項前段、第304 條第1 項、（修正前）第41條第1 項前段，罰
金罰鍰提高標準條例第1 條前段、第2 條，現行法規所定貨幣單
位折算新臺幣條例第2 條，判決如主文。
本案經檢察官甲○○到庭執行職務。
中　　華　　民　　國　　96　　年　　1 　　月　　23　　日
                  鳳山刑事第一庭審判長法　官  黃三友
                                      法  官  林永村
                                      法  官  林芳華
以上正本證明與原本無異。
如不服本判決，應於判決送達後10日內，向本院提出上訴狀。
中　　華　　民　　國　　96　　年　　1 　　月　　23　　日
                                      書記官  黃靖媛
附錄本案論罪科刑法條
刑法第304條第1項
以強暴、脅迫使人行無義務之事或妨害人行使權利者，處 3 年以
下有期徒刑、拘役或 3 百元以下罰金。
